【裁判字號】    98,上易,1252
【裁判日期】    980729
【裁判案由】    詐欺
【裁判全文】
臺灣高等法院刑事判決                98年度上易字第1252號
上  訴  人  台灣桃園地方法院檢察署檢察官
被      告  甲○○
選任辯護人  呂理胡律師
            唐永洪律師
上列上訴人因被告詐欺案件，不服臺灣桃園地方法院97年度易字
第995號，中華民國98年3月31日第一審判決（起訴案號：臺灣桃
園地方法院檢察署97年度調偵字第36號），提起上訴，本院判決
如下：
    主  文
上訴駁回。
    理  由
一、公訴意旨略以：被告甲○○明知其並無桃園縣楊梅鎮○○路
    273 巷之「瑞士村社區」之地下1 樓46號停車位之所有權或
    約定專用權，且積欠社區管理費未繳，竟於民國（下同）95
    年4 月間，委託桃園縣中壢市之東森房屋中豐分店不知情之
    仲介員丁○○代為銷售其所有門牌號碼為桃園縣楊梅鎮○○
    路273巷19弄13號4樓之建物及其土地（下稱系爭房地），嗣
    乙○○有意購買該建物及土地，乃全權委託戊○○代為處理
    ，甲○○即於95年4 月間之某日，由仲介丁○○安排，帶戊○○查看上開建物時，甲○○即向戊○○誆稱：該建物附有
    地下B1第46號車位1 個，且無積欠任何管理費等情，經戊○○轉知乙○○，致乙○○陷於錯誤，同意以新台幣（下同）
    175萬元之代價，購買該建物及其土地，雙方並於95年4月12
    日簽署不動產買賣契約書，並於契約書中註記附地下1 樓編
    號46號之車位1 個，乙○○並依約付款25萬元予甲○○，並
    依約代甲○○清償銀行貸款150 萬元。嗣乙○○遷入上開房
    屋後，該社區管理委員會告知該社區停車位須向管理委員會
    租用，並無專用權，且因甲○○積欠管理費未繳，管理委員
    會拒絕出租車位予乙○○使用，乙○○至此始知受騙，甲○○對此則避不見面，因認被告涉犯刑法第339條第1項之詐欺
    取財罪嫌云云。
二、按被告未經審判證明有罪確定前，推定其為無罪。犯罪事實
    應依證據認定之，無證據不得認定其犯罪事實。又不能證明
    被告犯罪者，應諭知無罪之判決。刑事訴訟法第154 條、第
    301條第1項分別定有明文。再認定不利於被告之事實，須依
    積極證據，苟積極證據不足為不利於被告事實之認定時，即
    應為有利於被告之認定，更不必有何有利之證據；且認定犯
    罪事實所憑之證據，其為訴訟上之證明，須於通常一般之人
    均不致有所懷疑，而得確信其為真實之程度者，始得據為有
    罪之認定，倘其證明尚未達到此一程度，而有合理之懷疑存
    在時，自應為無罪之認定，最高法院著有30年上字第816 號
    、76年台上字第4986號判例意旨參照。另刑法第339條第1項
    詐欺罪之成立，以意圖為自己或第三人不法所有，以詐術使
    人將本人或第三人之物交付為要件。所謂以詐術使人交付，
    必須被詐欺人因其詐術而陷於錯誤，若其所用方法，不能認
    為詐術，亦不致使人陷於錯誤，即不構成該罪，最高法院29
    年上字第3105號、40年台上字第86號、46年台上字第260 號
    分別著有判例可資參照。
三、被告甲○○經合法傳喚無正當理由未到庭，惟據其於準備程
    序中堅決否認有公訴人所指詐欺犯行，辯稱：伊當時委託仲
    介公司即東森房屋丁○○銷售系爭房房地時，有告訴丁○○
    說有車位，但是要向社區管理委員會承租，伊是相信仲介人
    員；而伊也有跟戊○○說管理費的問題，並且跟戊○○說管
    理費的部分伊會跟總幹事處理，伊沒有詐欺等語。
四、公訴人認被告涉犯上開詐欺取財犯嫌，無非係以證人丙○○
    、戊○○、丁○○之證述，及卷附不動產買賣契約書、不動
    產現況說明書、桃園縣楊梅鎮地政事務所函、瑞士社區管理
    委員會函等為主要論據。
五、程序部分：
  (一)證人丙○○、丁○○、戊○○於檢察事務官詢問時之陳述，
    應無證據能力，不得作為證據。
    按被告以外之人於審判外之言詞或書面陳述，除法律有規定
    者外，不得作為證據，刑事訴訟法第159條第1項定有明文。
    查證人丙○○、丁○○、戊○○於檢察事務官詢問所為之陳
    述，均係屬於被告以外之人於審判外之書面陳述，依上開規
    定，均為傳聞證據，又無刑事訴訟法第159條之1至第159 條
    之5 所設例外具有較可信之特別情況，自不得作為本件認定
    被告犯罪之證據。
  (二)證人丙○○於檢察官訊問時未經具結之陳述，應無證據能力
    。
    依92年2月6日增訂公布，於同年9月1日施行之刑事訴訟法第
    158條之3規定，證人、鑑定人依法應具結而未具結者，其證
    言或鑑定意見不得作為證據。而告訴人之指訴雖係以使被告
    受刑事訴追為目的，但非本法第3 條所稱之「當事人」，乃
    當事人以外之第三人，除依同法第271條之1規定到庭單純陳
    述意見時，毋庸具結外，如就與待證事實有重要關係之親身
    知覺、體驗事實陳述時，即居於證人之地位，依上開增訂公
    布之規定，自應依同法第186條第1項規定命其具結，使告訴
    人知悉其有據實陳述之義務，以擔保其證言之真真實，該供
    述證據始具證據能力（最高法院著有94年度台上字第1792號
    判決意旨參照）。查本件告訴代理人丙○○於檢察官訊問時
    所為之陳述，檢察官均疏未命其具結，是其陳述自無證據能
    力。
六、經查：
  (一)依卷附不動產買賣契約書關於買賣標的欄之記載，其中車位
    部分固填載為「地下第B1層、機械式、車位編號：46 、計1
    位」（見他字第3622 號卷第4至12頁），惟該處上方欄位亦
    註明「車位（請附車位憑證與位置圖）」等字樣，而被告亦
    未提出相關車位憑證；又依卷附不動產標的現況說明書所載
    ，關於「是否有車位之分管協議及圖說」乙欄，被告係勾選
    「否」，則本件被告是否確有公訴人所指被告佯稱附有停車
    位乙節，已非無疑。
  (二)被告雖於卷附不動產標的現況說明書關於「管理費是否有積
    欠情形」乙欄，被告係勾選「否」，然該書面係被告於委託
    東森房屋出面系爭房地時所簽訂，則不能排除被告主觀上自
    信爾後該房地確實出售時，其已可與管理委員會達成管理費
    之處理事宜，況被告於簽訂賣賣契約時，已表明：伊會處理
    等語，且並未提出繳納管理費之收據，業據證人戊○○於原
    審證述明確（見原審卷第117 頁），則依常情，一般人在此
    情形下，自當認知到系爭房地於簽約時尚未完全繳清管理費
    ，且若被告確有意隱瞞欠繳管理費之事實，何須於當時為買
    方（即告訴人乙○○）代理人之證人戊○○在場時，尚言明
    會去處理管理費之事？
  (三)又證人丙○○固於原審證稱：伊簽約當下只有確認買賣標的
    物有無車位及價金金額，雙方包含仲介公司都跟伊說有車位
    ，所以伊將這部分紀錄在買賣契約書上面，並且將車位編號
    46號也寫在契約書上面；簽約當下伊在現場，包含仲介公司
    、買賣雙方都有確認，代書才將車位勾選，並記載車位編號
    46號於買賣契約書上，伊也有當場跟被告確認過云云（見原
    審第66頁）；證人丁○○於原審證稱：當初被告賣房子時，
    被告沒有告知積欠管理費的事情，至於停車位，被告有說伊
    有車位；被告有說有車位，委託書填寫好後，伊問被告有無
    證明，被告說沒有；是被告指該車位給伊看，說這個車位是
    其的，伊印象中是機械式車位云云（見原審卷第89至90頁）
    ；證人戊○○於原審證稱：簽約時才有看到現況說明書，當
    下代書有問被告，被告說沒有積欠管理費，被告說會處理；
    簽約前伊去看過房子1 次，是與丁○○約在社區外面等被告
    ，被告帶伊等進到地下室，說車位是其的，那個車位是機械
    式停車位云云（見原審卷第117至118頁），惟按：
  1.證人丙○○、丁○○、戊○○所稱被告稱有車位乙節，究係
    指車位所有權、使用權或承租權，已均籠統未明，且證人丁○○於原審訊問：「被告已經說車位沒有任何證明也沒有任
    何分管協議，則被告說有車位的意思是何意思？」時，答稱
    ：「我不太記得我當時怎麼問的。」云云（見原審卷第 115
    至116 頁），證人丁○○既無從記憶其就是否有停車位乙節
    係如何詢問被告，已難遽認被告係告知有車位所有權。
  2.另證人丙○○為本件告訴人乙○○單獨所委任之代書，業據
    證人丁○○於原審證述明確（見原審卷第95頁），而證人丁○○所任職之東森房屋，於本件交易時，尚負責補足一部份
    價金等語（見原審卷第121 頁），且告訴人乙○○要投資，
    方委託證人戊○○去購買系爭房地等情，亦據證人戊○○於
    原審審理時所陳明（見原審卷第112 頁），則證人丙○○於
    本件交易中，為受告訴人乙○○所委任之代書，於製作系爭
    不動產買賣契約書在被告始終未提出有停車位之相關證明文
    件下，完全無視該契約上「車位（請附車位憑證與位置圖）
    」之記載，即逕填載停車位之編號；證人戊○○係受告訴人
    乙○○委託購買系爭房地以為投資，竟亦未查證是否有停車
    位及繳清管理費；證人丁○○係本件交易之仲介人員，亦就
    此同未查證，已非無疑。
  3.再由證人丙○○、丁○○、戊○○於本件交易之身分地位，
    就本件房地買賣交易究否附有停車位所生之糾紛，顯均牽涉
    本身責任，已均有相當利害關係，復參諸證人丙○○、丁○○、戊○○於偵查中，均曾受託為本件告訴代理人，亦有刑
    事委任狀2紙在卷可稽（見偵字第6118號卷第8頁、11頁），
    ，而告訴人之告訴，無非係以使被告受刑事訴追為目的，是
    其陳述是否與事實相符，仍應調查其他證據以資審認，證人
    丙○○、丁○○、戊○○於本件交易被告是否指明房地買賣
    交易確附有停車位所有權及未積欠管理費等節，既存有利害
    關係，甚且均受任為告訴代理人以使被告受刑事訴追為目的
    ，若無其他積極證據可佐，自難僅以其等陳述遽為不利被告
    之認定。而查，證人戊○○所稱簽約當時代書（指證人丙○○）有問過是否積欠管理費乙節，然證人丙○○於原審審理
    時則證稱：於簽約時並未確認積欠管理費這個事情（見原審
    卷第66頁），2 人所述截然不同，已有瑕疵。又本件被告究
    係是否有停車位所有權及是否有積欠管理費乙節，向該社區
    管理委員會詢問即可輕易查明，證人丙○○為執業代書，證
    人丁○○、戊○○亦均從事不動產業多年，而房地買賣價金
    非低，當更謹慎查證其標的物各項狀況，衡情當無全然聽信
    出賣人片面說詞之理，依渠等前開所證，竟僅聽由被告告知
    ，甚且在被告無法提出相關證明文件下，猶片面聽信被告有
    停車位及管理費未欠繳之陳述，實與常情不符。再依證人丁○○於原審證稱：本件停車位沒有獨立權狀的，停車位通常
    是登記在公設，是在大公，而房屋的總坪數就是大公加小公
    及專有部分的面積等語（見原審第114 頁），查本件系爭房
    屋係83年間取得之原始建物，亦即停車位於當時並無獨立權
    狀，而是灌在「大公」裡面，則附有停車位之建物，其「大
    公」會較相同坪數的專有部分建物坪數為多（也就是停車位
    的坪數），故就是否有停車位乙節，顯可由調取上下樓層之
    土地謄本相較即可輕易查知，且調閱相關土地謄本亦屬簡便
    ，而本件證人丙○○、丁○○、戊○○竟均未調閱相關土地
    謄本查證，亦悖於常情。
  4.本件證人丙○○、丁○○、戊○○上開所述，既有前揭瑕疵
    可指，自難逕採為不利被告之認定。
  (四)另本件告訴人乙○○購買系爭房地係為投資，已據證人戊○○於原審證述明確（見原審卷第122 頁），且告訴人乙○○
    為東方地產投資管理企業社之負責人，該企業社之營業項目
    尚包括不動產仲介經紀業、不動產代銷經紀業等不動產相關
    事業（見原審卷第100至101頁），則本件買賣建物是否附有
    車位及管理費繳納情形，自當為基於投資考量乃購買系爭房
    地之告訴人乙○○所關切，然本件告訴人乙○○就此，竟亦
    毫不加查證，亦與常情不符。至卷附桃園縣楊梅鎮地政事務
    所函、瑞士社區管理委員會函充其量僅能分別證明系爭停車
    位並無所有權登記及被告有欠繳管理費之客觀事實，亦無從
    逕認被告有詐欺犯行。從而，本件應僅係被告與告訴人間就
    買賣房地所衍生之民事債務不履行問題，宜循民事訴訟途徑
    解決，尚難認被告有何詐欺取財犯行。
  (五)綜上所述，本件依公訴人所舉事證，尚不足以證明被告涉犯
    詐欺告訴人乙○○犯行。此外，復查無其他積極證據，足資
    證明被告確有公訴意旨所指情事，原審基於上揭理由，以不
    能證明被告犯罪，而為被告無罪之諭知，經核其認事用法、
    證據取捨，均無不合。
七、檢察官循告訴人之請求上訴意旨略以：(一)證人於檢察官訊問
    時之證言縱未經具結，至少亦應認為於符合傳聞法則例外時
    ，例外具有證據能力，否則警詢筆錄與未經具結之證人偵訊
    筆錄是否判斷基準失衡，輕重倒置，是原審判決以證人丙○○於偵訊中疏未具結，逕加認定無證據能力，似非無探求空
    間。(二)告訴人及3 位證人與被告無冤無仇，並無動機誣指被
    告甲○○，反觀被告甲○○於審理中則已自承當時經濟狀況
    不佳，急需金錢周轉，存有詐欺動機，且告訴人於交屋後發
    現受被告欺瞞，幾經交涉未果，旋於95年8 月初提告，並無
    被告所稱告訴人因跌價套牢而翻悔之情，而告訴人於發覺受
    騙後要求處理本件買賣交易之仲介、代書即證人丁○○、丙○○等人出面協助處理，正是消費者主張權利之常情。再本
    件發生於95年3、4 月間，迄今已有3年之久，原判決以證人
    於簽約當時代書徵詢事項陳述不一，否定證人所言真實性，
    已有未當。(三)被告分別向仲介公司、買方代理人均明確表示
    有車位，且於代書簽約記明買賣標的包含土地、建物及車位
    標示，並再次向被告確認本戶是否附有車位時，仍稱有車位
    ，從未表示該車位係租用，其事後辯稱委託時有告知仲介人
    員該車位係向管委會租用，顯係狡賴卸責之詞，並非事實，
    且經證人丁○○否認，縱有爭議，亦僅存在於被告與仲介公
    司間之委託關係，不得拘束買方即告訴人。且被告故意隱瞞
    積欠數年管理費，就有關管理費是否有積欠情形仍勾選「否
    」，已違反誠實告知之義務，豈可以被告主觀上有自信爾後
    將與管理委員會達成管理費處理協議，推論被告並無詐欺？
    (四)本件買賣標的公共設施持分，符合常理加計車道及其他公
    共設施後之面積，故證人等未多加懷疑，並無悖於常情之處
    。告訴人曾就各項交易重要條件向仲介公司及被告進行徵詢
    ，且信賴契約書等經被告親簽確認之書面記載內容，並非全
    未求證，豈能以告訴人之信賴視為未盡調查義務，被告虛偽
    不實反而可以脫免罪責？告訴人及證人縱係從事營建或房地
    仲介業，亦難確保在房地產買賣上永遠不會受騙，告訴人未
    能看出被告之詐術因而受騙，與被告確實已詐稱確有停車位
    云云，而著手施用詐術構成詐欺實屬無涉。被告誆稱系爭房
    地附有車位，且無積欠任何管理費等情，由證人戊○○轉知
    告訴人，從而使告訴人陷於錯誤而購買，而有無車位以及積
    欠管理費依誠信原則之解釋，應均屬買賣契約告知義務之一
    環，被告故意為詐騙，自構成詐欺無疑云云，惟查：
  (一)按證人應命具結；又證人、鑑定人依法應具結而未具結者，
    其證言或鑑定意見不得作為證據，刑事訴訟法第186條第1項
    前段及第158條之3分別定有明文。故證人於檢察官偵查中或
    法院審判中作證，除在法律上有得以拒絕作證或不得令其具
    結之情形以外，均應依法命其具結，其證言始具有證據能力
    。至同法第159條之5係規定「傳聞證據」得以例外承認其具
    有證據能力之情形之一，與證人於偵查或審判中原則上必須
    踐行具結程序，其證言始具證據能力之規定不同，自不宜互
    相混淆。縱檢察官及被告於法院審判時同意證人於審判外之
    陳述作為證據，或知該項陳述具有同法第159條第1項不得作
    為證據之情形，而未於言詞辯論終結前聲明異議，但若該證
    人在法律上並無得以拒絕作證或不得令其具結之情形，而檢
    察官或法院未依法命該證人具結所取得之證言，依上述說明
    ，仍不具有證據能力（最高法院98年台上字第58號裁判意旨
    參照）。本件告訴代理人丙○○於偵查中雖以證人身分應訊
    ，然檢察官未命其就所為證言諭令具結，依前開說明，其未
    經具結之證言，自不具證據能力，檢察官上訴意旨所陳證言
    縱未經具結，於符合傳聞法則例外時，應可例外認具證據能
    力云云，顯有誤會，尚難憑採。
  (二)告訴人與被告於本件交易之前，應無怨隙存在，然就本件房
    地及停車位之買賣交易既生糾紛，並因此提出詐欺告訴，基
    於告訴人之地位，本即使被告受刑事追訴為目的，其證言之
    虛實，自應調查其他證據以資佐證，而居中處理本件交易之
    代書丙○○、買方仲介戊○○，連同賣方仲介丁○○等人，
    均曾於偵查中受委任成為告訴人之代理人，且事涉自身民事
    賠償責任，渠等縱於原審中以證人身分到庭陳述，立場難謂
    已無偏頗之虞，渠等證述關於本案經過之詳情，更應以審慎
    調查核實，而證人丙○○等人前開證述互核已有瑕疵可指，
    業如前述，自難遽執為不利被告之認定，是檢察官上訴意旨
    所稱告訴人及3 位證人並無誣指被告之動機，而告訴人要求
    證人丁○○、丙○○等人出面協助處理，為消費者主張權利
    之常情或謂渠等證述因歷時已久，難免記憶不清云云，仍難
    遽採。
  (三)再證人代書丙○○、買方仲介戊○○及賣方仲介丁○○等人
    證述之真實性，已值存疑，渠等所陳被告僅表示本件買賣標
    的含有停車位，而未加指明前開車位係向管委會承租等情，
    自難遽信，況被告已陳明委託時有告知仲介丁○○該車位係
    向管委會租用要註明，然丁○○稱不用等語（見偵緝字第10
    75號卷第33頁），證人丁○○就此等攸關自身責任之事嚴詞
    否認，核屬常情，惟丁○○前開否認被告確有告知車位係租
    用乙節，即難遽而執為認定被告確有詐欺犯行之依據。另由
    證人戊○○於原審證述被告向其陳稱會處理管理費事宜以觀
    （見原審卷第117 頁），已足認定被告當時應無刻意隱瞞欠
    繳管理費之事實，亦如前述，縱被告事後並未依約繳納欠繳
    之管理費，亦屬民事債務不履行之問題，猶難遽指被告確有
    詐欺之犯行。
  (四)至原審認告訴人及負責居間處理之代書丙○○、買方仲介戊○○、賣方仲介丁○○等人於本件交易過程中，違反渠等專
    業及交易常情未就買賣標的物之權利範圍詳加查證乙節，僅
    係用以彈劾證人丙○○等人證詞之可信性，並非以告訴人未
    盡調查義務執為被告無罪之依據，且告訴人及證人丁○○等
    從事營建或房地仲介業，固亦有受騙之可能，惟本案告訴人
    及證人丁○○等人前開證述，既無由使本院產生被告確有訛
    稱「該建物附有地下車位，且無積欠任何管理費」而施用詐
    術，使告訴人乙○○陷於錯誤同意購買系爭房地，並為財物
    交付之詐欺犯行有罪心證，自難遽以該罪相繩。
  (五)綜上所述，檢察官並未提出證明被告前揭犯罪事實之積極證
    據，並說明其證據方法與待證事實之關係，而本院對於卷內
    訴訟資料，復已逐一剖析，參互審酌，仍無從獲得被告涉有
    詐欺犯行之有罪心證，本件既不能證明被告涉有前揭犯行，
    自難率以該罪相繩，從而，原審為被告無罪之諭知，經核並
    無不合，應予維持。檢察官上訴意旨，仍執原有證據，指摘
    原判決不當，為無理由，應予駁回。
八、被告經合法傳喚，無正當理由不到庭，爰不待其陳述逕行判
    決。
據上論斷，應依刑事訴訟法第368條、第371條，判決如主文。
本案經檢察官田炳麟到庭執行職務。
中    華    民    國    98    年    7     月    29    日
                  刑事第十庭    審判長法  官 楊炳禎
                                      法  官 陳春秋
                                      法  官 李春地
以上正本證明與原本無異。
不得上訴。
                                      書記官 蘇秋
中    華    民    國    98    年    7     月    29    日


司法院資訊處製作；財團法人民間司法改革基金會備份。
